臺灣彰化地方法院民事判決　94年度簡上字第94號
上　訴　人　張　池
訴訟代理人　陳明發律師
被上訴人　　甲○○
上列當事人間請求分割共有物事件，上訴人對於中華民國94年8
月12日本院彰化簡易庭第一審判決 (九十四年度彰簡字第255號)
提起上訴，本院判決如下：
    主      文
原判決廢棄。
兩造共有坐落彰化縣彰化市○○段八四三－二地號、地目建，面
積一百十二平方公尺土地，應分割為如附圖所示：編號Ａ部分面
積五十六平方公尺由上訴人取得，編號Ｂ部分面積五十六平方公
尺由被上訴人取得。
第一、二審訴訟費用由兩造各負擔二分之一。
    事實及理由
一、上訴人起訴主張坐落彰化縣彰化市○○段八四三－二地號、
    地目建，面積一百十二平方公尺土地（下稱系爭土地）為兩
    造所共有，應有部分各二分之一。兩造間就系爭土地並無不
    分割期限之約定，系爭土地亦無因物之使用目的不能分割之
    情形，因無法達成分割之協議，為此提起本件訴訟，請求准
    予原物分割如附圖所示編號Ａ部分面積五十六平方公尺由
    上訴人取得，編號Ｂ部分面積五十六平方公尺由被上訴人取
    得。
二、被上訴人同意分割，對附圖所示之分割圖亦無意見，惟不同
    意上訴人主張之分割位置，陳稱系爭土地上有其所有之建物
    （下稱系爭建物），該建物之起居房間坐落於如附圖所示編
    號Ａ部分之位置，故Ａ部分應分由其取得，Ｂ部分則分由上
    訴人取得等語。
三、原審判決兩造共有系爭土地應分割為如附圖所示編號Ａ部分
    面積五十六平方公尺由被上訴人取得，編號Ｂ部分面積五十
    六平方公尺由上訴人取得，訴訟費用由兩造各負擔二分之一
    。上訴人聲明不服，並上訴聲明：原判決廢棄，兩造共有系
    爭土地分割為如附圖所示編號Ａ部分面積五十六平方公尺由
    上訴人取得，編號Ｂ部分面積五十六平方公尺由被上訴人取
    得，或變價分割，第一、二審訴訟費用由被上訴人負擔。被
    上訴人則答辯聲明：上訴駁回。
四、上訴人主張系爭土地為兩造所共有，應有部分各二分之一，
    兩造間就系爭土地並無不分割期限之約定，系爭土地亦無因
    物之使用目的不能分割之情形，惟因兩造無法達成分割之協
    議等事實，為被上訴人所不爭執，並據其提出土地登記謄本
    、地籍圖謄本等件為證，堪信真實。上訴人依民法第八百二
    十三條第一項、第八百二十四條規定，提起本件訴訟，請求
    判決分割系爭土地，即無不合，應予准許。
五、查系爭土地略呈正方形，東南側毗鄰同段八四三－五地號土
    地，東北及西北側均與同段八四三－三地號相鄰，並以西南
    側他人所有之同段八四三地號土地，供對外通行之用，系爭
    土地上被上訴人所有系爭建物為未辦理保存登記、面積一百
    零一平方公尺之一層鐵皮磚造房屋，除建物西南側部分外，
    其餘坐落位置約略與系爭土地地籍線重疊，由西南之大門進
    入系爭建物，右側為客廳、其後廚房、中間走道，走道之後
    為和室，左側前後各有房間一間，房間之間並隔有衛浴一間
    等情，業經原審囑託彰化縣彰化地政事務所人員，及由本院
    會同兩造勘測明確，製有勘驗筆錄、土地複丈成果圖在卷足
    稽，並有現場照片為憑。
六、按共有物分割之方法，不能協議決定者，法院得因任何共有
    人之聲請，命為　以原物分配於各共有人。或變賣共有物，
    以價金分配於各共有人。民事訴訟法八百二十四條第二項定
    有明文。又法院裁判分割共有物，應斟酌各共有人之利害關
    係、共有物之性質、價格及利用價值、經濟效用，為適當之
    分配，以免有害社會經濟，並不受當事人意願之拘束。經查
    系爭土地面積一百十二平方公尺，依兩造應有部分比例計算
    結果，各可分得五十六平方公尺土地，雖面積狹小，惟系爭
    土地面積並非細微不可分割，亦可依相關規定與鄰地合併使
    用，被上訴人復不同意變價分割，上訴人請求變價分割，即
    無足採。
七、至於系爭土地之分割，兩造對附圖所示之分割圖均無意見，
    有爭執者厥為位置之分配。本院斟酌：(一)系爭土地以西南
    側他人所有之同段八四三地號土地，供對外通行之用，而如
    附圖所示Ｂ部分毗鄰之同段八四三、八四三－五地號土地均
    為被上訴人之親戚所共有，業經被上訴人陳明，並有土地登
    記謄本在卷可參，被上訴人分得Ｂ部分土地即可與八四三－
    五地號土地合併使用，並取得八四三地號土地之通行權，增
    加土地之利用價值，對被上訴人並無不利。(二)系爭土地公
    告現值每平方公尺新台幣（下同）二千六百元，價值二十九
    萬一千二百元，依兩造之應有部分比例計算結果，各為一十
    四萬五千六百元。而系爭建物為一層鐵皮磚造結構，未辦理
    保存登記，納稅義務人劉梗桐為被上訴人之父，自八十年七
    月起課房屋稅，折舊年數十三，現值六萬九千五百元等情，
    有土地登記謄本及房屋稅籍證明書可參，系爭建物未辦保存
    登記，且已十餘年，土地部分之價值顯然高於建物，自應列
    入考量。(三)又被上訴人業臨時工，八十二年十月間全家四
    口即遷居南投縣水里鄉和平巷四九號處所，迄今已十幾年，
    其配偶為水里人，租店賣衣服，女兒在台北讀五專，兒子在
    台中讀大學，被上訴人並無房子，假日會回去系爭建物居住
    等情，業經被上訴人陳明，且有其戶籍謄本在卷可參。被上
    訴人既遷居南投水里十餘年，並長期定居就業該處，自無居
    住問題，其假日返回系爭建物居住，僅屬過客，非以系爭建
    物為生活中心灼然至明。又系爭建物由西南之大門進入，右
    側為客廳、其後廚房，中間走道，走道之後為和室，左側前
    後各有房間一間，房間之間並隔有衛浴一間，已如上述，如
    附圖所示Ｂ部分土地上為系爭建物之大門、客廳、廚房位置
    ，編號Ａ部分為房間、衛浴，不論被上訴人分得位置，仍需
    花費整修，無法保留系爭建物現狀，而餘存之建物亦不具備
    一般住家應有之生活起居功能。被上訴人以附圖編號Ａ部分
    土地上之起居室、衛浴，為其主要生活場所，足供為日常家
    居之基本需求云云，並無可採。因認將如附圖所示編號Ａ部
    分面積五十六平方公尺由上訴人取得，編號Ｂ部分面積五十
    六平方公尺由被上訴人取得，應屬合理適當。原審未予審酌
    ，尚有未合。上訴人上訴指摘原判決分割方法不當，為有理
    由，應將原判決廢棄，並改判為如主文所示。
八、本件事證已臻明確，兩造其餘攻擊防禦方法，均於判決結果
    不生影響，爰不予審究。
結論：本件上訴為有理由，依民事訴訟法第436之1第3項、第450
條、第80條之1，判決如主文。
中　　華　　民　　國　　94　　年　　11　　月　　15　　日
                  民事第一庭    審判長　羅培昌
                                法  官　簡燕子
                            　　法  官　陳弘仁
以上正本係照原本作成。
不得上訴。
中　　華　　民　　國　　94　　年　　11　　月　　15　　日
                      　　　    書記官　沈淑媛
